臺灣士林地方法院民事判決　　　　　　　95年度簡上字第58號
上　訴　人
即被上訴人　甲○○
被上訴人
即上訴人　　乙○○
　　　　　　　　　　　　號3樓.
上列當事人間請求返還押租金等事件，兩造對於中華民國95年2
月8 日本院內湖簡易庭94年度湖簡字第553 號第一審判決，各自
提起上訴，本院於96年6 月7 日言詞辯論終結，判決如下：
    主  文
原判決命上訴人即被上訴人甲○○給付金錢部分超過新台幣貳萬
捌仟壹佰柒拾壹元，及該部分假執行之宣告與訴訟費用之裁判均
廢棄。
上列廢棄部分被上訴人即上訴人乙○○在第一審之訴駁回。
上訴人即被上訴人甲○○其餘上訴駁回。
被上訴人即上訴人乙○○之上訴駁回。
第一、二審訴訟費用由上訴人即被上訴人甲○○負擔百分之十四
，餘由被上訴人即上訴人乙○○負擔。
    事實及理由
一、被上訴人即上訴人乙○○（下稱乙○○）起訴主張: 被上訴
    人與上訴人即被上訴人甲○○（下稱甲○○）簽訂房屋租賃
    契約書（下稱系爭租約），向甲○○承租坐落臺北市○○區
    ○○路2 段320 巷31弄7 號2 樓房屋 (下稱系爭房屋)， 租
    期自民國93年9 月1 日起至94年8 月31日止，約定每月租金
    新臺幣（下同）15,000元，乙○○交付押租金45,000元、由
    訴外人弘泰興業有限公司（下稱弘泰公司）所簽發租金支票
    共12紙，嗣乙○○於93年10月中旬發現系爭房屋之廁所設施
    因地震損壞致不堪使用，乙○○於同年10月19日以電話要求
    甲○○修繕，甲○○不予回應，乙○○遂於94年2 月28日以
    電話通知解約（按係終止租約之誤），租期至94年3 月31日
    止，並於94年3 月16日以內湖郵局存證信函第01120 號告知
    解約，且於94年3 月31日通知交屋，甲○○未按時收回系爭
    房屋，乙○○隨即將鑰匙以雙掛號寄回甲○○。惟乙○○於
    94 年3月31日交還系爭房屋與甲○○，其卻不願返還押金、
    未到期之房屋租金支票，並蓄意提示支票造成退票，破壞被
    上訴人信用及發票人之商譽，致乙○○受有損害60萬元。並
    自93年10月中旬因廁所損壞致不堪使用之日起至94年3 月31
    日止，共5 個半月，甲○○應返還不當得利每月5,000 元共
    27,500元與乙○○，爰依租賃契約、不當得利、侵權行為之
    法律關係，請求甲○○返還押金45,000元、如附件所示未到
    期支票5 張、並給付不當得利27,500元、損害賠償60萬元及
    自起訴狀繕本送達翌日起至清償日止，按週年利率5%計算之
    利息等語。原審判決：甲○○應返還乙○○29,171元及自94
    年7 月25日起至清償日止，按年利率百分之5 計算之利息，
    甲○○應返還乙○○如附表所示5 張支票，而駁回被甲○○
    其餘之訴，並就乙○○勝訴部分為假執行及以上訴人供擔保
    為條件得免為假執行之宣告。乙○○就其敗訴部分提起上訴
    ，並聲明：(一)原判決不利乙○○部分廢棄。(二)上開廢棄部分
    ，甲○○應再給付乙○○643,329 元及自起訴狀繕本送達甲
    ○○之翌日起至清償日止，按年息百分之5 計算之利息。(三)
    甲○○之上訴駁回。
二、甲○○則抗辯略以: 乙○○於原審時自認系爭房屋牆面之腳
    踏板位置及大門，均遭其擅自重漆為粉紅色（按應為紫色）
    ，足徵原狀已變更，乙○○於租約終止時，自負有回復原狀
    之義務，否則應負損害賠償責任; 又系爭房屋廁所馬桶雖堪
    稱老舊，惟物理上仍屬堅固、不易破裂，況就馬桶破裂狀態
    觀之，顯係遭由上方之強大外力所致，其縱非乙○○惡意所
    為，亦難謂非因乙○○未善盡保管租賃物之注意義務所致，
    被上訴人應負損害賠償責任。是以，依系爭契約第6 條之約
    定「承租人未回復原狀、遷空交還房屋者，應按照每月租金
    5 倍賠償違約金至遷讓完了之日止。」，請求乙○○按租金
    之2 倍計算之違約金40,000元。又因占有狀態不明，甲○○
    遲至94年7 月19日前均不敢進入租賃物，不能為使用、收益
    ，受有3 個半月的租金損失，共52,500元；及乙○○未回復
    原狀，致租賃物價值減損，僅能以每月13,000元租予訴外人
    龔雲鶴，受有24,000元之租金損失，並均據以主張抵銷，並
    否認乙○○所主張之租約應至94年3 月31日終止。並聲明:
    (一)原審判決不利甲○○部分廢棄。(二)上開廢棄部分，乙○○
    在原審之訴及假執行之聲請均駁回。
三、兩造不爭執之事實：
  (一)兩造簽有租賃契約書乙份，押租金45,000元尚未返還乙○○
    。
  (二)乙○○係以訴外人弘泰公司所簽發支票按月支付租金，如附
    表所示支票5 紙，尚未兌現，甲○○提示如附表所示編號1
    、2 之支票後遭退票。
  (三)系爭房屋之公用馬桶水箱破裂致馬桶無法使用。
  (四)乙○○於94年3 月16日以存證信函通知甲○○系爭租約提前
    於94年3 月31日解除，甲○○於94年3 月16日收受送達。
  (五)訴外人即乙○○之妻林美幸於94年3 月31日前2 、3 天打電
    話向甲○○表示不租了，甲○○於同年4 月4 日接到系爭房
    屋鑰匙。
  (六)乙○○於94年3 月31日以存證信函將系爭房屋鑰匙交還甲○
    ○。甲○○於同年4 月1 日找乙○○點交房屋，但兩造均因
    無鑰匙而未完成點交。
  (七)甲○○已繳納系爭房屋94年4 月水費314 元、94年3 至4 月
    瓦斯費515 元、94年5 至6 月瓦斯費395 元及94年4 月29日
    至8 月31日電費325 元。
四、茲就兩造之爭點，析述如下：
  (一)系爭房屋公用廁所馬桶損害之原因？應由何人負修繕義務？
    甲○○主張馬桶水箱應係受上方之強大外力所致，縱非乙○
    ○惡意所為，亦難謂非因乙○○未善盡保管租賃物之注意義
    務所致，且兩造亦有約定如有損壞由乙○○自行修繕云云，
    乙○○則辯稱係因螺絲銹蝕，遇到地震承受不了水箱重量而
    掉落等語（本院卷第110 頁）。然查：乙○○雖提出93年10
    月15日交通部中央氣象局台北市內湖區強震地震資料（見原
    審卷第38頁），顯示內湖地區震度為4 級。惟系爭房屋共有
    兩套廁所馬桶，及其他衛浴廁所設施，但並無其他東西因地
    震致掉落損壞之照片；另兩造均不否認系爭馬桶老舊，則縱
    有掉落而損害，亦無證據證明與地震有關，且係何時損壞亦
    屬不明。甲○○主張係因受上方之強大外力所致，縱非乙○
    ○惡意所為，亦難謂非因乙○○未善盡保管租賃物之注意義
    務所致云云，並未舉證而無足採。又依兩造房屋租賃契約書
    第11條約定: 「乙方 (承租人)應 以善良管理人之注意使用
    房屋，除因天災地變等不可抗拒之情形外，因乙方之過失致
    房屋毀損，應負損害賠償責任。房屋因自然之損壞有修繕之
    必要時，由甲方 (出租人)負 責修理。」，是甲○○主張兩
    造約定系爭房屋由乙○○負責修繕云云，亦與上開約定不符
    而無足採。
  (二)乙○○有無於93年10月19日通知甲○○修繕馬桶？
    乙○○雖提出93年10月19日及93年2 月28日與甲○○的通聯
    紀錄（見原審卷第13至15頁），惟通聯紀錄僅顯示通話時間
    ，並未顯示通話內容，故無法以此證明乙○○有於上述時間
    以電話告知系爭房屋馬桶因地震損壞並要求甲○○修繕及終
    止契約之意思表示。
  (三)乙○○有無於94年2 月28日以電話通知甲○○因甲○○不修
    繕而依民法第430 條規定終止租約？
    按「租賃關係存續中，租賃物如有修繕之必要，應由出租人
　　負擔者，承租人得定相當期限，催告出租人修繕，如出租人
    於其期限內不為修繕者，承租人得終止契約或自行修繕而請
    求出租人償還其費用或於租金中扣除之。」民法第430 條定
    有明文。惟如上所述，乙○○既未能證明有通知甲○○修繕
    ，故乙○○不得以甲○○未修繕，而主張得依民法第430 條
    終止租約。
  (四)乙○○於94年3 月16日以存證信函通知甲○○於94年3 月31
    日終止租約有無法律效力？
    依兩造之系爭租約第18條約定：「特約應受強制執行之事項
    ：1.租賃期間內乙方（即承租人）若擬提前遷離他處時，乙
    方應賠償甲方1 個月租金，乙方決無異議。……」（見原審
    卷第10頁），故乙○○依約得提前遷離，惟需賠償甲○○1
    個月租金。甲○○自認於94年3 月16日收到乙○○同日所寄
    終止租約的存證信函，並於94年4 月1 日去找乙○○點交房
    屋，嗣後亦有進入系爭房屋並委託仲介公司出租，足證甲○
    ○已知悉乙○○欲提前終止租約的意思，故兩造之租約應至
    94 年3月31日終止，惟依系爭租約，乙○○應賠償甲○○1
    個月租金15,000元，則甲○○主張就應返還押租金之部分抵
    銷為有理由。
  (五)甲○○未修繕系爭馬桶，有無不當得利？
    按「無法律上之原因而受利益，致他人受損害者，應返還其
    利益。雖有法律上之原因，而其後已不存在者，亦同。」民
    法第179 條亦有明定。乙○○既未能證明有通知甲○○修繕
    馬桶，且依民法第430 條終止租約為無理由，已如前述，則
    被告收取租約期間之租金，本有法律上原因，並無不當得利
    之問題。
  (六)乙○○以甲○○提示訴外人支票2 張，依侵權行為之規定請
    求損害賠償600,000 元有無理由？
    按「因故意或過失，不法侵害他人之權利者，負損害賠償責
    任。」，民法第184 條第1 項前段定有明文。乙○○主張係
    因甲○○蓄意提示支票，造成訴外人即發票人弘泰公司之信
    用受損，致使乙○○賠償600,000 元而受有財產上之損害，
    甲○○則否認有何侵權行為。經查：甲○○到庭陳稱：「(
    問：甲○○有押租金可扣，為何還去軋票?） 乙○○只打一
    通電話告知不租，後來避不見面，我不敢去開門，所以才去
    軋票。」「 (問: 若是如此，為何後面3 張票沒有繼續軋?)
    我有向銀行詢問過，退3 張票，就會被拒絕往來，而且帳戶
    裡已經沒有錢。」（見本院卷第111 頁）是以，上訴人雖已
    提前於94年3 月31日終止租約，甲○○應不得提示支票，惟
    其主觀上認租約並未合法終止，且乙○○尚有回復原狀之義
    務，且其知退票3 張將被列為拒絕往來，故僅提示2 張，應
    認其並無侵權之故意。且甲○○雖拒絕返還支票，乙○○本
    可通知銀行止付，向法院聲請假處分，禁止上訴人提示支票
    ，且甲○○僅提示2 張支票金額共3 萬元，何以弘泰公司即
    受有600,000 元之損害？亦未見乙○○舉證，至乙○○雖提
    出與弘泰公司所訂之損害賠償協議書、存摺影本（見本院卷
    第118~127 頁）等，惟至多為乙○○與訴外人間之和解，不
    能拘束甲○○，乙○○依侵權行為規定請求損害賠償，應無
    理由。
  (七)甲○○主張抵銷有無理由？
  1.回復原狀部分：
    甲○○主張乙○○已自認牆面之腳踏板位置及大門，均遭乙
    ○○擅自重漆成紫色，原狀已變更，乙○○於租約終止時，
    自負有回復原狀之義務，否則應負損害賠償責任等語。經查
    ：原審曾到場勘驗系爭房屋，大門（木門）及各門門框、全
    部踢腳板，均為紫色，甲○○稱原為咖啡色，有勘驗筆錄及
    照片可稽（見原審卷第110 、113 頁），乙○○確自認系爭
    房屋門框及門油漆在兩造第1 次簽訂租約後，其就已將之改
    漆紫色的油漆（見原審卷第116 頁），系爭房屋門框及大門
    、腳踏板之顏色確已改變，乙○○自有回復原狀之義務。又
    當事人已證明受有損害而不能證明其數額或證明顯有重大困
    難者，法院應審酌一切情況，依所得心證定其數額。」民事
    訴訟法第222 條第2 項定有明文，本件回復原狀之費用，甲
    ○○業已提出估價單為證（見原審卷第69頁），其中室內全
    部刷水泥漆之費用為15,000元，大門（木）及房門一式油漆
    費用為2,000 元，惟勘酌牆面踢腳板及門框之面積占全室面
    積甚微，再參諸估價單上2 間浴室油漆費用為1,000 元，即
    1 間浴室為500 元，認牆面踢腳板及門框油漆費用，及1 扇
    大門之油漆費用各為500 元為相當，則甲○○得主張回復原
    狀之費用為1,000 元。至其餘地磚部分經原審現場履勘結果
    並無破損，另紗窗亦僅有客廳落地紗窗及廚房紗門有一小破
    洞或些許脫離，此有原審履勘筆錄附卷可參，可認應屬自然
    損壞，而拆除浴浴缸補壁磚、地磚及做防水、修理水箱及臉
    盆、修補浴室窗角水泥及磁磚、全部紗窗部分，甲○○亦無
    證據證明係乙○○損害造成，上開部分之修復費用均不得主
    張抵銷。又甲○○主張系爭房屋廁所馬桶損害，乙○○應負
    損害賠償責任云云，惟馬桶之損害亦不能證明係乙○○造成
    ，已如前述，自無從主張損害賠償。
  2.水、電、瓦斯費部分：
    另甲○○提出之水、電、瓦斯費收據，除其中94年4 月份水
    費314 元，及94年4 月瓦斯費515 元，合計829 元，收費期
    間在94年3 月31日或4 月4 日以前，而乙○○就甲○○此部
    分之抵銷亦不爭執，餘均為契約終止後之收據，並非乙○○
    使用之費用，故甲○○僅能就829 元部分抵銷，其餘部分無
    理由。至乙○○雖主張其承租時亦曾代繳前任房客之水電費
    用，並以之與乙○○代繳之水電費抵銷云云，惟甲○○主張
    其第1 次訂約時即提前約1 個月無償交付房屋與乙○○，乙
    ○○則同意繳納當月之水電費，雖乙○○主張僅提前約10幾
    天交付鑰匙云云（見本院卷第110~111 頁），惟甲○○提前
    交付房屋確屬事實，而兩造第1 次係於91年訂約，自斯時起
    至本院審理前，乙○○均未請求其代墊之水電費，應認甲○
    ○主張當時乙○○已同意繳納當月之水電費為可採，乙○○
    自無從再為抵銷。
  3.違約金部分：
    甲○○主張乙○○於94年4 月1 日以雙掛號寄回鑰匙，並不
    能認為已完成交屋之給付義務且未依約回復原狀，依系爭契
    約第6 條之約定，請求乙○○按租金之2 倍計算之違約金40
    ,000 元 。惟系爭租約第6 條之約定: 「乙方於租期屆滿時
    ，除經甲方同意繼續出租外，應即日將租賃房屋誠心按照原
    狀遷空交還甲方，不得藉詞推諉或主張任何權利，如不即時
    遷讓交還房屋時，甲方每月得向乙方請求按照租金5 倍之違
    約金至遷讓完了之日止，乙方及連帶保證人丙方，決無異議
    。」，上開違約金之約定，僅於租期屆滿，且承租人未遷讓
    交還房屋時始有適用，本件係乙○○提前終止租約，本院亦
    已依系爭租約第18條之約定，准許甲○○賠償1 個月租金之
    請求，甲○○主張依租約第6 條之規定，請求乙○○按租金
    之2 倍計算之違約金40,000元，並無理由。至應否回復原狀
    係屬損害賠償之問題，亦非得據以請求違約金。
  4.租金損失部分：
    甲○○主張占有狀態不明，其遲至94年7 月19日前均不敢進
    入租賃物，不能為使用、收益，受有3 個半月的租金損失，
    共52,500元。經查：乙○○係於94年3 月31日提前終止租約
    ，並已搬遷交還鑰匙，即已交還系爭房屋予甲○○，並無何
    占有狀態不明之情形，甲○○主張不能為使用、收益，受有
    3 個半月的租金損失，共52,500元部分亦無理由。
  5.價值減損部分：
    甲○○主張乙○○未回復原狀，致租賃物價值減損，僅能以
    每月13,000元租予訴外人龔雲鶴，受有24,000元之租金損失
    。經查：乙○○僅就系爭房屋門框及大門、腳踏板負回復原
    狀之責任，且本院亦經准許就此部分油漆之費用得主張抵銷
    ，故甲○○自行粉刷油漆之後即得回復原狀，自無何價值減
    損致有租金損害之問題。
  6.綜上所述，甲○○得自押租金抵銷之金額為16,829元（1 個
    月租金15,000元+ 回復原狀費用1,000 元+ 水電費829 元=1
    6,829 元）
五、甲○○得自押租金抵銷之金額為16,829元，抵銷後應返還之
    押租金為28,171元（45,000－16,829=28,171） 。則乙○○
    請求甲○○返還如附表所示5 紙支票及押租金在28,171元及
    自起訴狀送達翌日即94年7 月25日起至清償日止按週年利率
    5% 計 算之利息之範圍內，為有理由，應予准許，逾此部分
    之請求，即屬無據，應予駁回。原審命甲○○給付超過上開
    部分，甲○○上訴求為廢棄改判，為有理由，爰由本院予以
    廢棄改判如主文第2 項所示，至其餘上訴部分，為無理由，
    應予駁回。乙○○之上訴為無理由，應駁回其上訴。
六、本件事證已臻明確，兩造其餘攻擊防禦方法及舉證，經審酌
    與本件判決結果不生影響，爰不一一論述，併此敘明。
七、據上論結，本件甲○○之上訴為一部有理由，一部無理由，
    乙○○之上訴為無理由，依民事訴訟法第436 條之1 第3 項
    、第449 條第1 項、第450 條、第79條，判決如主文。
中　　華　　民　　國　　96　　年　　6 　　月　　28　　日
                  民事第一庭  審判長法  官  黃小瑩
                                    法  官  高愈杰
                                    法  官  陳麗芬
以上正本證明與原本無異。
本判決不得上訴。
中　　華　　民　　國　　96　　年　　7 　　月　　3 　　日
                                    書記官  林宗勳
附表：
票面金額：新臺幣／元
付款人：中國國際商業銀行東內湖分行
┌──┬────┬────┬────┬──┬─────┐
│編號│票面金額│ 發票日 │ 退票日 │帳號│  票號    │
├──┼────┼────┼────┼──┼─────┤
│ 1  │ 15,000 │94.03.26│94.03.28│71-0│ENB253533 │
├──┼────┼────┼────┼──┼─────┤
│ 2  │ 15,000 │94.04.26│94.04.26│同上│ENB253534 │
├──┼────┼────┼────┼──┼─────┤
│ 3  │ 15,000 │94.05.26│未提示  │同上│ENB253535 │
├──┼────┼────┼────┼──┼─────┤
│ 4  │ 15,000 │94.06.26│同上    │同上│ENB253536 │
├──┼────┼────┼────┼──┼─────┤
│ 5  │ 15,000 │94.07.26│同上    │同上│ENB253537 │
└──┴────┴────┴────┴──┴─────┘
